【裁判字號】    96,上訴,1214
【裁判日期】    971007
【裁判案由】    違反森林法
【裁判全文】
臺灣高等法院臺南分院刑事判決        96年度上訴字第1214號
上  訴  人  臺灣臺南地方法院檢察署檢察官
上  訴  人
即  被  告  甲○○
選任辯護人  盧俊誠律師
上列上訴人因被告違反森林法案件，不服臺灣臺南地方法院96年
度訴字第790號中華民國96年9月6日第一審判決（起訴案號：臺
灣臺南地方法院檢察署96年度營偵字第242號），提起上訴，本
院判決如下：
    主  文
原判決撤銷。
甲○○無罪。
    理  由
一、公訴意旨略以：被告甲○○明知行政院農業委員會林務局嘉
    義林區管理處（以下簡稱嘉義林管處）管理之大埔事業區第
    4林班地為保安林，依法不得擅自墾殖，於民國95年2月間，
    見其母黃玉蓮向嘉義林管處所承租位於上開保安林地內農業
    道路部分有坍方土石，致無法通行，即向嘉義林管處申請施
    工清除該林班地內道路之坍方土石，經嘉義林管處同意後，
    僅准許其清除路面坍方之土石，並未准許擅自擴墾、超挖土
    石行為，並准所清除坍方土石外運傾倒至「凱鳴營建剩餘土
    石方資源處理及堆置場」，工期開工後6個月內完成，另函
    請臺南縣白河鎮公所協助辦理。甲○○即利用此機會，於同
    年11月10日起僱請不知情之綽號「阿川」之挖土機司機，擅
    自開挖位於臺南縣白河鎮○○里○○○○道上國有保安林地內
    三處土石，即第一處為原有道路上舊檔土牆旁座落TWD97，
    座標為X：197636、Y：0000000處，擅自開挖寬2公尺，長8
    公尺，面積計16平方公尺之土石；第二處為同一農業道路遭
    任意開挖土石並擴寬，開挖起點位置TWD97座標系統X：1976
    70、Y：0000000，終點位置為X：197688、Y：0000000，所
    擅自擴寬開挖面積為長：100公尺，寬：1至2公尺，面積計
    200平方公尺；第三處為靠近甲○○所蓋屋舍鄰近處之土石
    ，位於TWD97，座標系統X：197774、Y：0000000處之山坡，
    面積為長8公尺，寬5公尺，面積計40平方公尺。甲○○除將
    部分土石運送至凱鳴營建剩餘土方資源處理及堆置場傾倒外
    ，並於95年12月29日僱請不知情之砂石車駕駛巫錫昌、鄭水
    元，將擅自開挖土石由巫錫昌、鄭水元載運至張任鐘所有位
    於臺南縣白河鎮○○○段木屐寮小段225地號土地內傾倒。
    嗣經嘉義林區管理處觸口工作站關子嶺分站技術士會同臺南
    縣白河分局員警執行林野巡查勤務時發現甲○○擅自違法開
    挖擴寬農路情形，並於96年1月2日會同相關嘉義林管處、臺
    南縣政府、白河鎮公所等相關單位至現場進行勘查而查悉前
    情，因認被告甲○○犯有森林法第51條第3項、第1項於保安
    林內擅自墾殖罪。
二、按「被告以外之人於審判外之陳述，雖不符前4條之規定，
    而經當事人於審判程序同意作為證據，法院審酌該言詞陳述
    或書面陳述作成時之情況，認為適當者，亦得為證據。」刑
    事訴訟法第159條之5第1項定有明文。查與本案相關之證人
    乙○○、巫錫昌、鄭水元、陳中維等人分別於警詢及檢察官
    偵查中之證述，雖均係被告以外之人於審判外之陳述，惟檢
    察官、被告及辯護人於本院準備及審判程序同意作為證據，
    且該等供述證據係由職司犯罪調查、偵查之警方及檢察官依
    法定正當程序作成，查無何非出於自由意志之不法情況，本
    院審酌上情認屬適當，依上開規定，自得為證據，合先敘明
    。
三、按犯罪事實應依證據認定之，無證據不得認定犯罪事實；又
    不能證明被告犯罪，應諭知無罪之判決，刑事訴訟法第154
    條第2項、第301條第1項分別定有明文。次按告訴人之告訴
    ，係以使被告受刑事訴追為目的，是其陳述是否與事實相符
    ，仍應調查其他證據以資審認；又認定犯罪事實之證據，係
    指得以認定被告確有犯罪行為之積極證據而言，該項證據自
    須適合於被告犯罪事實認定，始得採為斷罪資料，如未能發
    現相當證據，或證據不足以證明，自不能以推測或擬制之方
    法，為裁判基礎。苟積極證據不足為不利於被告事實之認定
    時，即應為有利於被告之認定，更不必有何有利之證據（最
    高法院52年台上字第1300號、29年度上字第3105號、30年上
    字第816號、40年臺上字第86號判例意旨參照）。次按檢察
    官就被告犯罪事實，應負舉證責任，並指出證明之方法，刑
    事訴訟法第161條第1項定有明文。因此被告並無自證己罪之
    義務，此乃無罪推定之原則。是檢察官對於起訴之犯罪事實
    ，應負提出證據及說服之實質舉證責任。倘其所提出之證據
    ，不足為被告有罪之積極證明，或其指出證明之方法，無從
    說服法院以形成被告有罪之心證，基於無罪推定之原則，自
    應為被告無罪判決之諭知（最高法院92年台上字第128號判
    例意旨參照）。再認定犯罪事實所憑之證據，雖不以直接證
    據為限，間接證據亦包括在內，然而無論直接或間接證據，
    其為訴訟上之證明，均須達於通常一般之人均不致於有所懷
    疑，而得確信其為真實之程度，始得據為有罪之認定，若其
    關於被告是否犯罪之證明未達此程度，而有合理性懷疑之存
    在，致使無從形成有罪之確定，根據「罪證有疑，利於被告
    」之證據法則，即不得遽為不利被告之認定（最高法院76年
    台上字第4986號判例意旨參照）。
四、公訴意旨認被告甲○○涉有被訴之犯罪事實，無非以：被告
    甲○○已供認有本案犯行，核與證人乙○○、巫錫昌、鄭水
    元、陳中維等人證述相符，而臺南縣白河鎮大埔事業區第4
    林班地係屬保安林，有行政院農業委員會於94年7月8日以農
    授林務字第0941614674號公告暨所附臺南縣境內編號第2009
    號土砂捍止保臨檢定前後區域明細表（表1、表2），及經臺
    灣臺南地方法院檢察署檢察官先後於96年3月26日、4月16日
    至現場勘驗並測量之勘驗筆錄、被告拓寬農路違法開挖土石
    位置圖、羅盤儀導線測量測線基本資料表、現場照片39幀在
    卷等為主要論據。訊據上訴人即被告甲○○固承認有於上開
    時間、地點，因其母親向嘉義林管處所承租位於上開保安林
    地內農業道路部分有坍方土石，致無法通行，即向嘉義林管
    處申請施工清除該林班地內道路之坍方土石，經嘉義林管處
    同意後，而僱工清除路面坍方之土石，並無擅自擴墾、超挖
    土石行為，起訴書所指之三處地點或有超過核准部分，超出
    坍方農路改善工程範圍而開挖及擴寬舊有道路，但係因原舊
    有道路狹小，大卡車無法進入或迴轉搬運挖出之坍方土石，
    為工程順利進行始有上開行為，並非故意擅自墾殖。又被告
    係經主管機關核准同意自費整復道路，將原有道路上之坍方
    土石清除，被告所為應屬森林法第9條第1項第3款之「興修
    其他工程者」，縱使被告有超過主管機關核准之範圍超挖土
    石擴寬農路之情事，亦僅能依其他相關規定裁罰，不構成森
    林法第51條第1項、第3項之罪責等語。
五、經查：
（一）按森林法第51條第1項、第3項之罪，係以於他人保安林內
      「擅自墾殖」為其構成要件。而所謂「擅自墾殖」，應係
      指「未經主管機關許可，擅自開墾種植」而言。查依水土
      保持法第12條第1項第1款規定：「水土保持義務人於山坡
      地或森林區內從事農、林、漁、牧地之開發利用所需之修
      築農路或整坡作業，應先擬具水土保持計畫，送請主管機
      關核定，如屬依法應進行環境影響評估者，並應檢附環境
      影響評估審查結果一併送核」。經查被告因其母黃玉蓮向
      嘉義林管處所承租之大埔事業區第4林班地保安林內農業
      道路部分有坍方土石，致無法通行，而向主管機關嘉義林
      管處申請施工清除該林班地內道路之坍方土石（參見本院
      卷第80-91頁），被告所申請核准者是「大埔事業區第4林
      班地內原有通路部分坍方擬改善農路工程」，有臺南縣白
      河鎮公所95年2月24日所農字第0950002125號函、嘉義林
      管處95年3月3日嘉政字第0955102011號函及於95年2月22
      日現場勘查記錄影本在卷可證（見本院卷第77-80頁），
      是被告確經核准從事「改善農路工程」，核其性質應屬森
      林法第9條第1項第3款所指之「興修其他工程者」，並非
      公訴人所指「僅是准許清除路面石子」之情事，是公訴人
      所述尚與事實不合。本案被告辯稱：其未有「擅自墾殖」
      之行為等語。經查，被告被查獲後，並未查得被告有何「
      擅自開墾種植」之行為，而被告確係經核准從事「改善農
      路工程」，自不構成森林法第51條第3項、第1項之罪責。
      是縱使被告有超過主管機關核准部分，超出坍方農路改善
      工程範圍而開挖及擴寬舊有道路之情事，乃屬主管機關是
      否依森林法第9條第3項督促行為人實施水土保持處理或其
      他必要之措施，或依水土保持法之相關規定予以處罰之情
      事，不能逕以森林法第51條第3項、第1項之罪責予以論繩
      。
（二）被告另辯稱：其將興修工程所挖掘之砂石，運往「凱鳴營
      建剩餘土石方資源處理及堆置場」，係經主管機關核准外
      運至合法場所等語，有嘉義林管處95年10月31日嘉政字第
      0955112271號函影本在卷可證（見本院卷第49頁），是被
      告將興修工程所挖掘之砂石，運往「凱鳴營建剩餘土石方
      資源處理及堆置場」，亦屬合法行為。
（三）本案被告被查獲後，依水土保持法第12條第1項第1款規定
      ，被告為復整防災應向主管機關提出復整防災水土保持維
      護計畫，經申請許可後，才可以為復整防災水土保持維護
      工作。查被告於被起訴後在原審審理期間之96年7月16日
      即向臺南縣政府提出「白河鎮大埔事業區第4林班地復整
      防災水土保持維護計畫書」申請，經臺南縣政府於96年8
      月13日以經現勘結果，因現場坡度甚陡，水流湍急，原設
      計草溝易造成更深之沖蝕，且其排水設施需重新檢討而退
      件，命被告應請土木技師重新設計修正等情，有臺南縣政
      府96年8月13日函在卷可佐（見本院卷第11-13頁）。本案
      上訴後，被告陳稱已於96年9月28日提出修正之「白河鎮
      大埔事業區第4林班地復整防災水土保持維護計畫書」，
      經主管機關臺南縣政府審核後檢還命再修正，而於97年2
      月20日提出再修正之「白河鎮大埔事業區第4林班地復整
      防災水土保持維護計畫書」（見本院卷第14、106頁）。
      經本院向臺南縣政府函詢被告上開之申請結果如何？臺南
      縣政府於97年4月1日回覆：「……唐君於97年2月20日再
      向本府申請，本府於97年3月18日會同本府水土保持服務
      團隊、林務局嘉義林區管理處及承辦技師至現場勘查，經
      勘查結果，其計畫書內只設計拍漿排水溝未增設橫向截水
      ，仍會造成沖蝕，因而以最經濟效益方法，建請全面植生
      造林及增設橫向土堤，最快速經濟，並限於97年4月30日
      以前將計畫書修正送府」（見本院卷第111頁），嗣被告
      依限將修正計畫書送臺南縣政府，經臺南縣政府於97年5
      月7日審查符合水土保持規範，同意備查，併請確實依該
      審定本施工（見本院卷第120頁）。嗣被告於97年7月31日
      具狀向本院陳報：橫向土堤、路面坑洞整修及山邊溝整修
      均已完成，因礙於颱風來襲，喬木種植完成少許，但會逐
      步完成，並提出施工前後之對照照片多幀為證（見本院卷
      第122-137頁）。本院再向臺南縣政府函詢上開復整工作
      是否已完成？經臺南縣政府於97年8月26日函覆：「有關
      本案目前道路橫向土堤及坑洞已完成，但植生方面尚未符
      合水土保持技術規範第61條規定，地被植物栽植施工後並
      經維護管理之覆蓋率應達百分之八十以上，一般坡面或緩
      衝帶之苗木栽植成活率需達百分之九十以上。本案已請違
      規人應就颱風、豪雨或地震等可能衍生之災害務必做好臨
      時性防災措施，如有致水土流失及致人於死等情事發生，
      將依水土保持法第33條第3項規定移送地方法院檢察署偵
      辦」等語（見本院卷第151頁），足見被告已依規定申請
      復整並依計畫施工，至於地被植物栽植施工後並經維護管
      理之覆蓋率是否已達百分之八十以上，一般坡面或緩衝帶
      之苗木栽植成活率是否已達百分之九十以上，除被告已為
      栽植並經維護管理外，仍應視天候之情況而定，然被告確
      有為復整並依計畫施工等情，應無疑義。原審於96年9月6
      日判決時，以被告未依主管機關之要求提出完整水土保持
      計畫而未能將破壞之現場回復原狀，檢察官上訴意旨亦以
      被告迄未依主管機關之要求提出完整水土保持計畫而未能
      將破壞之現場回復原狀云云，均有誤會。且依上開臺南縣
      政府於97年8月26日函所示，被告應復整之上開保安林地
      ，目前並未發生致水土流失及致人於死之情事甚明。
六、綜上所述，依公訴人所舉事證，尚不足認定被告有本案罪責
    ，此外，復查無其他確切證據足資證明被告有本案犯行，應
    認不能證明被告犯罪，即應為無罪之諭知。原判決未能詳加
    調查審酌，遽認被告有此部分犯行，為有未當，檢察官上訴
    意旨認被告所犯森林法第51條第3項、第1項之罪，迄未依主
    管機關之要求提出完整水土保持計畫而未能將破壞之現場回
    復原狀，原判決量刑過輕云云，為無理由，被告上訴否認有
    違反森林法第51條第3項、第1項之罪責，為有理由，原判決
    既有上開不當，自應由本院予以撤銷改判，並為無罪判決之
    諭知。
據上論斷，依刑事訴訟法第369條第1項前段、第364條、第301條
第1項，判決如主文。
本案經檢察官林炎昇到庭執行職務。
中    華    民    國    97    年    10    月    7     日
                  刑事第一庭    審判長法  官  黃崑宗
                                      法  官  夏金郎
                                      法  官  王明宏
以上正本證明與原本無異。
檢察官如不服本判決應於收受本判決後十日內向本院提出上訴書
，其未敘述上訴理由者並得於提起上訴後十日內向本院補提理由
書。
本件被告不得上訴。
                                      書記官  黃全忠
中    華    民    國    97    年    10    月    8     日


司法院資訊處製作；財團法人民間司法改革基金會備份。
